臺灣嘉義地方法院民事判決　九十三年度訴字第七七號
　　原　　　告　　丙○○
　　訴訟代理人　　高原茂律師
　　複　代理人　　林鍾仁律師
　　被　　　告　　庚○○
　　　　　　　　　己○○
　　　　　　　　　丁○○
　　　　　　　　　戊○○
　　法定代理人　　甲○○
　　訴訟代理人　　甲○○
右當事人間請求協同辦理分割登記事件，本院於中華民國九十三年十二月二十三日言
詞辯論終結，判決如左：
    主      文
兩造共有坐落嘉義縣番路鄉○○段二五之八地號，林，面積三三六一平方公尺、同段
二五之九地號，林，面積七五一五平方公尺及同段二五之一○三地號，林，面積二五
八七四平方公尺三筆土地，應合併分割為如附圖一所示：Ａ部分面積三三六一平方公
尺、Ｄ部分面積八八八九平方公尺，分歸被告庚○○取得；Ｂ部分面積七五一五平方
公尺、Ｃ部分面積四七三五平方公尺，分歸原告丙○○取得；Ｅ部分面積四○八四平
方公尺，分歸被告己○○取得；Ｆ部分面積四○八三平方公尺，分歸被告丁○○取得
；Ｇ部分面積四○八三平方公尺，分歸被告戊○○取得。
原告其餘之訴駁回。
訴訟費用由兩造按如附表所示「原應有部分」比例負擔。
    事      實
甲、原告方面：
  一、聲明：
  （一）先位聲明：被告應就坐落嘉義縣番路鄉○○段二五之八地號，林，面積三三
        六一平方公尺、同段二五之九地號，林，面積七五一五平方公尺及同段二五
        之一○三地號，林，面積二五八七四平方公尺三筆土地，依據民國九十二年
        六月二十六日分割協議書所載之分割方案如附圖所示，Ａ部分面積三三六一
        平方公尺、Ｄ部分面積八八八九平方公尺，分歸被告庚○○取得；Ｂ部分面
        積七五一五平方公尺、Ｃ部分面積四七三五平方公尺，分歸原告丙○○取得
        ；Ｅ部分面積一二二五○平方公尺，分歸被告己○○、丁○○、戊○○共同
        取得，並按應有部分各三分之一保持共有；被告並應依前揭分割方案內容協
        同原告辦理分割登記。
  （二）備位聲明：請求就兩造共有坐落嘉義縣番路鄉○○段二五之八地號，林，面
        積三三六一平方公尺、同段二五之九地號，林，面積七五一五平方公尺及同
        段二五之一○三地號，林，面積二五八七四平方公尺三筆土地，准予合併分
        割，其分割方案依據九十三年十二月九日協議分割方法如附圖一所示，Ａ部
        分面積三三六一平方公尺、Ｄ部分面積八八八九平方公尺，分歸被告庚○○
        取得；Ｂ部分面積七五一五平方公尺、Ｃ部分面積四七三五平方公尺，分歸
        原告丙○○取得；Ｅ部分面積四○八四平方公尺，分歸被告己○○取得；Ｆ
        部分面積四○八三平方公尺，分歸被告丁○○取得；Ｇ部分面積四○八三平
        方公尺，分歸被告戊○○取得。
  二、陳述：坐落嘉義縣番路鄉○○段二五之八地號，林，面積三三六一平方公尺、
      同段二五之九地號，林，面積七五一五平方公尺及同段二五之一○三地號，林
      ，面積二五八七四平方公尺三筆土地係兩造所共有，其應有部分如附表所示，
      有土地登記謄本可稽。兩造就該三筆土地為管理方便，曾於九十二年六月二十
      六日協議分割，立有協議分割書為憑，茲因部分共有人就上開分割協議抱持懷
      疑態度，以致遲遲無法完成分割登記，爰提起本件訴訟，請求依據兩造上開協
      議及其附圖所示分割方法履行契約，並協同辦理分割登記如訴之先位聲明所載
      ；倘認兩造之分割協議不生效力，因兩造就系爭三筆土地並無不能分割之約定
      或法令禁止分割之原因存在，爰請求准予合併分割如訴之備位聲明所載。
  三、證據：提出協議書、房屋稅繳款書、代收移送執行滯納稅款及財務罰鍰繳款書
      影本、分割方案圖、地籍圖謄本各一份、戶籍謄本、土地登記謄本各三份。
乙、被告己○○、丁○○、戊○○方面：
  一、聲明：原告之訴駁回；訴訟費用由原告負擔。
  二、陳述：
  （一）原告所提分割協議書之立協議書人『甲○○』並非甲○○（即被告己○○、
        丁○○及戊○○三人之母親）本人所簽，且甲○○亦無看過協議，又無委任
        被告庚○○，故原告無任何理由及權利強制被告未經協議下辦理分割登記，
        而原告所提之分割方案將好的地段分歸自己，對被告不公平，希望能依抽籤
        方式分配。
  （二）兩造於本件調解期間業已就系爭土地之分割方案達成協議，原告之訴顯無訴
        訟之利益與必要，應予以駁回。而其協議內容既經所有共有人同意，為新協
        議內容，自有推翻原告所提出之分割協議之效力，原告仍以舊協議書內容為
        分割之方法，顯於法未合。若仍以判決分割之方式為之，則其分割方法應以
        兩造最新合意之分割方案分割，如原告所提分割方案圖所示，但附圖一所示
        Ｃ部分應分出一百坪予被告己○○、丁○○、戊○○，再由被告己○○、丁○○、戊○○借予原告無償使用二年，並讓出三米道路予原告使用。
  （三）原告聲明與本案無關，其等只是配合分割，不同意原告之分割方案。
  三、證據：提出協議分割書一份、照片三幀。
丙、被告庚○○方面：
  一、聲明：原告之訴駁回；訴訟費用由原告負擔。
  二、陳述：
　　　不同意原告所提之分割方案，分割協議書上『甲○○』之簽名係伊所簽，惟事
　　　後將協議書拿給甲○○看，其表示不同意。原告之聲明與本案無關，伊只是配
　　　合分割，不同意原告之分割方案。
丁、本院依職權勘驗現場，及囑託嘉義縣竹崎地政事務所測量。
    理      由
壹、先位聲明方面：
  一、原告主張系爭三筆土地係兩造所共有，其應有部分如附表所示，有土地登記謄
      本可稽。兩造就該三筆土地為管理方便，曾於九十二年六月二十六日協議分割
      ，立有協議分割書為憑，茲因部分共有人就上開分割協議抱持懷疑態度，以致
      遲遲無法完成分割登記，爰提起本件訴訟，請求依據兩造上開協議及其附圖所
      示分割方法履行契約，並協同辦理分割登記云云；而被告則抗辯原告所提出之
      協議書，以甲○○未於協議分割契約書上簽名，當時係由其被告庚○○簽名，
      並未經甲○○之同意及授權等情，資為抗辯。
  二、按共有人就共有物為分割之協議，必須經全體共有人本人，或其代理人訂立分
      割共有物契約，始為有效，若訂約之人非共有人本人，或共有人授與代理權之
      人，且事後該共有人又不承認時，則該協議分割契約即難認為有效。
  三、綜觀原告所提出之九十二年六月二十六日之協議書，其上之立協議書人分別為
      大房：甲○○（簽名）、二房：蓋手印（未簽名）、三房：有丙○○印文。然
      證人乙○○於本院審理時結證稱：「（當初簽協議書的情形為何？）當天是原
      告丙○○、被告庚○○來找我，當時相對人法定代理人甲○○沒有在場，我說
      這樣的協議方式要經過相對人法定代理人甲○○同意才可以，如果她不同意要
      再協調。」；而被告庚○○亦供稱：「（這是我幫他簽的」、「（甲○○有同
      意？）當時我拿回來給她看，她不同意，她說要抽籤的。」、「（既然甲○○
      不同意，你為何還在協議書上簽名？）那是我在協議當天簽的，甲○○事後有
      表示不同意」（見本院九十三年二月三日言詞辯論筆錄）。足證，九十二年六
      月二十六日，被告己○○、丁○○及戊○○三人之母親即訴訟代理人甲○○並
      未在場，亦未在上開協議書上簽名，而被告庚○○未經甲○○本人合法授與代
      理權，事後甲○○既不承認該協議契約，原告主張被告應依分割協議辦理分割
      登記，即屬無據，應予駁回。
貳、備位聲明方面：
一、原告起訴主張：如分割協議有不成立之原因，按民法第八百二十三條規定，各共
    有人得隨時請求分割共有物，系爭土地又無不能分割，或約定不分割之情形，依
    土地使用現狀及各共有人之意願，請求分割如附圖一所示。
二、被告則以：原告之訴顯無訴訟之利益與必要，應予以駁回，亦不同意原告所提之
    分割方案等語，資為抗辯。
三、按各共有人得隨時請求分割共有物。但因物之使用目的不能分割或契約定有不分
    割之期限者，不在此限；又共有物分割之方法，不能協議決定者，法院得因任何
    共有人之聲請，命為分配，民法第八百二十三條第一項、第八百二十四條第二項
    定有明文。又系爭二五之八、二五之九及二五之一○三地號三筆土地相毗連，其
    共有人及各共有人就該三筆土地之應有部分均相同，且均為林地，有土地登記謄
    本在卷可憑，原告請求合併分割系爭二五之八、二五之九及二五之一○三地號土
    地，核屬有據，應予准許。
四、至分割方法，本院斟酌如次：
（一）系爭三筆土地均呈不規則，其中二五之八地號土地與二五之九地號土地間，有
      產業道路，而二五之九地號土地及二五之一○三地號土地間為阿里山公路。又
      系爭二五之一○三號土地上有庚○○所有鐵骨造房屋及丙○○所有鐵骨造二層
      房屋各一棟外，其餘空地種有檳榔及咖啡，業據本院履勘現場查明屬實，製有
      勘驗筆錄可稽，並囑託嘉義縣竹崎地政事務所測量，製有九十三年四月二十六
      日複丈成果圖可稽。
（二）按分割共有物之訴，係就有共有關係之共有物，以消滅共有關係為目的，予以
      分割，使共有人就共有物之一部分單獨取得所有權之形成訴訟。若採如原告所
      提分割方案分割，按各共有人應有部分比例分配，符合公平原則。且每筆土地
      均臨馬路，有通路以對外連接公路，各筆土地均能獲得充分利用，達到地盡其
      利之效益。又因係按各共有人應有部分比例分配，且各筆土地均面臨道路，價
      值相當，無須互為補償。
（三）綜上所述，為維護系爭土地利用價值及整體經濟效益，本於公平原則，爰酌定
      如附圖方案所示分割，判決如主文第一項所示。
五、綜上所述，本院審酌系爭土地之條件、臨路狀況、使用現狀、整體利用之效益、
    各共有人之利益、原告所提如附圖一所示分割方案之優劣等情，認以附圖一所示
    分割方案分割系爭土地，應屬可採，爰分割為如主文第一項所示。
六、本件事證已臻明確，兩造其餘攻擊防禦方法及舉證，經審核結果於判決結果不生
    影響，爰不予一一論列。
七、按因共有物分割事件涉訟，由敗訴當事人負擔訴訟費用顯失公平者，法院得酌量
    情形，命勝訴之當事人負擔其一部。民事訴訟法第八十條之一定有明文。依上開
    規定，本院認本件訴訟費用應由兩造依如主文第三項所示之比例負擔。
、據上論結，本件原告之訴為一部有理由，一部無理由，依民事訴訟法第七十九條
    、第八十條之一、第八十五條第一項但書，判決如主文。
中　　　華　　　民　　　國　　九十四　　年　　　一　　　月　　　六　　　日
~B臺灣嘉義地方法院民事第一庭
~B　　法　官　柯月美
右為正本係照原本作成
如對本判決上訴須於判決送達後廿日內向本院提出上訴狀
中　　　華　　　民　　　國　　九十四　　年　　　一　　　月　　　六　　　日
~B　　書記官　洪麗惠
~F0
~T40
          附表：
         ┌─────┬───────────────────┐
         │          │  　  　應　　有　　部　　分          │
         │共　有　人├─────┬─────┬───────┤
         │          │ 二五之八 │ 二五之九 │ 二五之一○三 │
         ├─────┼─────┼─────┼───────┤
         │  丙○○  │   1/3    │   1/3    │     1/3      │
         ├─────┼─────┼─────┼───────┤
         │  庚○○  │   1/3    │   1/3    │     1/3      │
         ├─────┼─────┼─────┼───────┤
         │  己○○  │   1/9    │   1/9    │     1/9      │
         ├─────┼─────┼─────┼───────┤
         │  丁○○  │   1/9    │   1/9    │     1/9      │
         ├─────┼─────┼─────┼───────┤
         │  戊○○  │   1/9    │   1/9    │     1/9      │
         └─────┴─────┴─────┴───────┘
